【裁判字號】    99,抗,66
【裁判日期】    991130
【裁判案由】    拍賣抵押物
【裁判全文】
臺灣新竹地方法院民事裁定                99年度抗字第66號
抗  告  人  王文龍
法定代理人  王洪寶琴
相  對  人  合作金庫商業銀行股份有限公司
法定代理人  劉燈城
上列當事人間拍賣抵押物事件，抗告人對於民國99年10月4 日本
院99年度司拍字第211 號裁定提起抗告，本院裁定如下：
    主  文
抗告駁回。
抗告程序費用新臺幣壹仟元由抗告人負擔。
    理  由
一、按抵押權人於債權已屆清償期而未受清償者，得聲請法院拍
    賣抵押物，就其賣得價金而受清償，民法第873 條定有明文
    。上開規定，依民法第881 條之17規定，於最高限額抵押權
    亦準用之。又抵押權人依上開法條之規定，聲請法院裁定及
    抗告法院之裁定，僅依非訟事件程序，就抵押權及其債權形
    式上之要件是否具備予以審查為已足，並無確定實體上法律
    關係存否之效力。再按聲請拍賣抵押物係屬非訟事件，於最
    高限額抵押，法院須就抵押權人提出之文件為形式上審查，
    如認其有抵押權登記擔保範圍之債權存在，且債權已屆清償
    期而未受清償，即應為准許拍賣抵押物之裁定。至於債務人
    、抵押人對於私法上權利之瑕疵有所爭執，應另循訴訟途徑
    解決，最高法院93年度台抗字第905 號判決可資參照。
二、本件相對人即債權人於原審聲請意旨略以：第三人王洪寶琴
    及抗告人王文龍於民國（下同）81年5 月23日，以其所有如
    原審附表所示之不動產，為擔保其對相對人之所欠借款之清
    償，設定新臺幣（下同）11,000,000元之最高限額抵押權，
    存續期間自81年5 月21日起至111 年5 月21日止，債務清償
    期依照各個債務契約所定清償日期，經登記在案。嗣第三人
    王洪寶琴分別於94年10月5 日、98年9 月14日邀第三人王楹
    瀅為連帶保證人向相對人借用6,400,000 元、600,000 元，
    約定利息按機動利率計算，借款期限為15年、7 年。如未按
    期攤還本息時，借款人即喪失期限之利益，應立即全部償還
    ，逾期6 個月以內者，按上開利率10% ，超過6 個月者，按
    上開利率20% 加付違約金。詎第三人王洪寶琴僅攤還本息至
    99 年6月5 日，尚欠本金6,941,833 元，及其中6,400,000
    元自99年6 月5 日、541,833 元自99年6 月14日起至清償日
    止之利息暨違約金未付。依上開約定，本件借款應視為全部
    到期。為此聲請拍賣抵押物以資受償，並提出抵押權設定契
    約書影本、他項權利證明書影本、土地及建物登記簿謄本各
    1 件、個人綜合額度借款契約及借據影本各1 件為證。
三、抗告意旨略以：原裁定固非無見，惟按「最高限額抵押權，
    於抵押權成立時，未必先有債權存在，固不得因抵押權之登
    記而逕行准許拍賣抵押物，惟抵押權人提出證據證明有抵押
    債權存在時，縱然債務人或抵押人否認各該證據為真正，對
    抵押債權之是否存在有所爭執，法院仍須就證據為形式上之
    審查，而為准駁。題示情形，形式上既有債務人名義之借據
    ，用以證明抵押債權存在，法院即應許可拍賣抵押物。」最
    高法院80年度第4 次民事庭會議決議。故對抵押權之是否存
    在有所爭執，法院仍需就證據為形式上審查，而為准駁，本
    件就形式上審查，第三人王洪寶琴之借款並非抗告人本件抵
    押物之擔保效力所及：
（一）依據81年5 月21日抗告人之抵押權設定契約書所示，抗告
      人當時所設定之最高限額11,000,000元抵押權為對於債務
      人即抗告人王文龍之借款，王洪寶琴僅係王文龍借款之連
      帶債務人及提供抵押品之義務人，故81年5 月21日所提供
      之抵押品之擔保範圍當然不包含連帶債務人王洪寶琴本人
      之債務，而係擔保王文龍本人之債務。
（二）王文龍於91年間即已為法院宣告禁治產，相對人所主張拍
      賣抵押物之債務也都是王洪寶琴94年間及98年間個人所借
      之債務，並不在抗告人81年5 月21日設定抵押時所擔保之
      債務範園，此自形式上審查即可得知，原裁定法院即應駁
      回相對人之聲請，未料誤為所准，而有未洽。
    為此聲明廢棄原裁定，並駁回相對人之聲請。
四、經查，抗告人無非係以第三人王洪寶琴對於81年間之借款，
    僅係連帶債務人，而其於94及98年間向相對人之借款債務，
    當時抗告人已受禁治產之宣告，均非抗告人於81年5 月21日
    設定抵押權予相對人時所擔保之債權為抗告理由。惟稱最高
    限額抵押權者，謂債務人或第三人提供其不動產為擔保，就
    債權人對債務人一定範圍內之不特定債權，在最高限額內設
    定之抵押權，乃民法第881 條之1 第1 項所明定。依卷附之
    新竹市○○段814 地號（抗告人僅就此地號土地有所有權）
    土地登記第二類謄本、抵押權設定契約書及他項權利證明書
    所載，本件系爭抵押權之「設定義務人」及「債務人」均為
    「王文龍及王洪寶琴」二人無訛，亦即王文龍及王洪寶琴係
    以其所共有之土地擔保其二人對相對人現在（包括過去所負
    現在尚未清償）及將來所負之借款、票據、保證、開發國內
    外信用狀、損害賠償等之債務，此與王洪寶琴究為主債務人
    或連帶債務人無涉，亦不因王文龍嗣後是否受禁治產宣告而
    受影響，是依相對人所提出之各項資料，依據形式上審查結
    果，已足認本件抵押權擔保之債權存在，且債權已屆清償期
    而未受清償，揆之首揭說明，即應准許拍賣抵押物之聲請。
    至若抗告人另有實體上法律關係之爭執，復依上開說明，仍
    應由爭執其權利之人即抗告人另行提起訴訟，以資救濟，自
    非本件非訟程序得加以審究。從而，原審法院據以准許相對
    人拍賣抵押物之聲請，於法並無不合，抗告意旨指摘原裁定
    違法不當，求予廢棄原裁定，非有理由，應予以駁回。
五、據上論結，本件抗告為無理由，依非訟事件法第46條、第24
    條第1 項、第21條第2 項，民事訴訟法第495 條之1 第1 項
    、第449 條第1 項、第95條、第78條，裁定如主文。
中    華    民    國    99    年    11    月    30    日
                  民事第一庭  審判長法  官  汪銘欽
                                    法  官  王佳惠
                                    法  官  陳順珍
以上正本證明與原本無異。
如不服本裁定，僅得於收受本裁定正本送達後10日內，以適用法
規顯有錯誤為理由，向本院提出再抗告狀，並須附繕本一份及繳
納再抗告裁判費新臺幣1,000 元。
中    華    民    國    99    年    12    月    1     日
                                    書記官  陳筱筑

司法院資訊處製作；財團法人民間司法改革基金會備份。
